【裁判字號】    98,交聲,1797
【裁判日期】    980617
【裁判案由】    聲明異議
【裁判全文】
臺灣臺中地方法院交通事件裁定       98年度交聲字第1797號
原處分機關  交通部公路總局臺中區監理所臺中市監理站
異  議  人
即受處分人  甲○○
上列異議人即受處分人因違反道路交通管理處罰條例案件，對於
交通部公路總局臺中區監理所（臺中市監理站）98年4月17日所
為之處分（裁監稽違字第裁61-HC0000000號裁決書）聲明異議，
本院裁定如下：
    主  文
異議駁回。
    理  由
一、原處分機關意旨略以：聲明異議人即受處分人甲○○（下稱
    受處分人）於民國97年1月8日23時24分許，騎乘車號227-BU
    L號重型機車，在臺中縣大里市○○○路○段997號前，因有
    「酒後駕車，呼氣酒精濃度值0.64mg/l」之違規，為臺中縣
    警察局霧峰分局大里分駐所員警以其有違反道路交通管理處
    罰條例第35條第1項第1款規定之行為，逕行製作中縣警交字
    第HCO407 331號舉發通知單予以舉發，經原處分機關交通部
    公路總局臺中區監理所於98年4月17日依道路交通管理處罰
    條例第35條第1項第1款等規定，以裁監稽違字第裁61-HC000
    0000號裁決書裁處受處分人酒後駕車罰鍰新臺幣（下同）4
    萬5000元，並吊扣駕駛執照12個月，施以道安講習（98年5
    月14日已執行吊扣機車駕照12個月、簽收道安講習單），於
    法並無不合等語。
二、聲明異議意旨則以：緩起訴處分已期滿，一罪不二罰，請監
    理單位予以免罰，爰聲明異議等語。
三、按汽車駕駛人飲用酒類或其他類似物後，其吐氣所含酒精濃
    度超過每公升○‧二五毫克，不得駕車；汽車駕駛人，駕駛
    汽車經測試檢定酒精濃度超過規定標準，處新臺幣一萬五千
    元以上六萬元以下，並當場移置保管該汽車及吊扣其駕駛執
    照一年。道路交通安全規則第114條第2款、道路交通管理處
    罰條例第35條第1項第1款分別定有明文。又一行為同時觸犯
    刑事法律及違反行政法上義務規定者，依刑事法律處罰之。
    但其行為應處以其他種類行政罰或得沒入之物而未經法院宣
    告沒收者，亦得裁處之。前項行為如經不起訴處分或為無罪
    、免訴、不受理、不付審理之裁判確定者，得依違反行政法
    上義務規定裁處之，行政罰法第26條亦有明定。惟依95年2
    月5日施行之行政罰法第26條第1項規定：「一行為同時觸犯
    刑事法律及違反行政法上義務規定者，依刑事法律處罰之。
    但其行為應處以其他種類行政罰或得沒入之物而未經法院宣
    告沒收者，亦得裁處之」，此乃一行為同時造成刑罰法律與
    行政秩序罰規定發生競合適用之關係時，基於「一事不二罰
    」之法理，經由立法程序確立應以刑罰優先為原則，避免行
    為人承受過度且重複之處罰。此觀該條立法理由明確揭示：
    「一行為同時觸犯刑事法律及違反行政法上義務規定時，由
    於刑罰與行政罰同屬對不法行為之制裁，而刑罰之懲罰作用
    較強，故依刑事法律處罰，即足資警惕時，實無一事二罰再
    處行政罰之必要。且刑事法律處罰，由法院依法定程序為之
    ，較符合正當法律程序，應予優先適用。但罰鍰以外之沒入
    或其他種類行政罰，因兼具維護公共秩序之作用，為達行政
    目的，行政機關仍得併予裁處，故為第一項但書規定」，其
    理益明。是以前揭行政罰法中，刑事法律處罰優先且不再處
    以行政秩序罰之目的，既係因為行為人已接受刑罰而足資警
    惕，且已發生懲罰之作用，即無使行為人陷於雙重處罰之不
    利益，則關於刑事法律處罰之範圍，自應採取實質認定，凡
    刑事實體法或程序法中所規定客觀上剝奪行為人生命、自由
    、財產權利，主觀上亦因制裁之嚴厲性、痛苦性，其強度足
    以造成心理強制而間接達成矯正教化目的之處遇手段，皆應
    納入其中，始與前揭法律規範之意旨相符。
四、經查﹕
  (一)本件受處分人因酒後駕車，經測得呼氣酒精濃度超過標準值
    ，為警舉發之事實，有臺中縣警察局霧峰分局大里分駐所舉
    發違反道路交通管理事件通知單、交通部公路總局臺中區監
    理所裁決書等在卷可稽，復為受處分人所不否認，是以本件
    違規事實明確，已堪認定。
  (二)受處分人雖以上開情詞置辯，惟查受處分人雖因同一酒後駕
    車行為經臺灣臺中地方法院檢察署為緩起訴處分，惟該緩起
    訴處分僅命受處分人書立悔過書，受處分人並已於97年1月9
    日偵查中當庭書立悔過書履行完畢，有臺灣臺中地方法院檢
    察署97年度速偵字第161號緩起訴處分書1份附卷可稽，並經
    本院調閱該偵查卷及執行卷核閱屬實。按「書立悔過書」之
    性質，僅表示悔過之意，於客觀上並未剝奪行為人之自由、
    財產權利，主觀上亦不具嚴厲性、痛苦性，該「書立悔過書
    」之懲罰作用，顯未較行政罰之罰鍰處分為強，是依上開行
    政罰法第26條之立法本旨，該內容僅為「書立悔過書」之緩
    起訴處分，應非屬行政罰法第26條「依刑事法律處罰」之範
    疇。
  (三)另參94年12月28日修正公布，自95年7月1日施行之道路交通
    管理處罰條例第35條第8項規定：「前項汽車駕駛人（指汽
    車駕駛人駕駛汽車經測試檢定酒精濃度超過規定標準；或因
    而吊扣駕駛執照，於吊扣期間再有駕駛汽車經測試檢定酒精
    濃度超過規定；或駕駛汽車經測試檢定酒精濃度超過規定，
    又肇事致人重傷或死亡者），同時違反刑事法律者，經裁判
    確定處以罰金低於本條例第92條第3項所訂最低罰鍰基準規
    定者，應依本條例裁決繳納不足最低罰鍰之部分」，意謂即
    便依法院裁判確定而處以罰金之刑事處罰，若未達道路交通
    管理處罰條例第92條第3項所訂最低罰鍰基準規定者，行政
    機關仍得裁決繳納不足最低罰鍰之部分，並非一經刑事處罰
    ，即應依行政罰法第26條第1項之規定，均不得就與罰金刑
    相類之罰鍰部分裁罰，此對於緩起訴處分猶豫期間屆滿後，
    其先前所為之公益捐款亦有其適用（臺灣高等法院暨所屬法
    院97年法律座談會對於刑事類提案交通案件第39號提案決議
    參照）。是本件對於緩起訴處分期間屆滿後，其先前所為之
    「書立悔過書」行為，因非屬罰金或罰鍰，而無行政罰法第
    26條第1項前段所規定一事不兩罰原則之適用。
  (四)綜上所述，本件受處分人違規事實明確，已堪認定。原處分
    機關據以援引上開規定，裁處罰鍰4萬5000元，並吊扣駕駛
    執照12個月，施以道安講習，並無不當。本件聲明異議為無
    理由，應予駁回。
五、據上論斷，應依道路交通管理處罰條例第87條第2項，道路
    交通案件處理辦法第19條，裁定如主文。
中    華    民    國    98    年     6    月    17    日
                    交通法庭  法  官  戴嘉慧
上正本證明與原本無異。
如不服本裁定，應於送達後5日內向本院提出抗告狀。（應附繕
本）
                              書記官  劉晴芬
中    華    民    國    98    年     6    月    17    日


司法院資訊處製作；財團法人民間司法改革基金會備份。
